臺灣臺東地方法院民事判決　　　　　　　　99年度婚字第85號
原　　　告　曾淑妹
被　　　告　吳財連
上列當事人間請求離婚事件，本院於民國100年7月26日言詞辯論
終結，判決如下：
    主      文
准原告與被告離婚。
訴訟費用由被告負擔。
    事實及理由
一、本件原告起訴主張：兩造於民國62年1月30日結婚，婚後育
    有子吳慶鑫、吳友文、女吳甄秀、吳莉芸、吳儀珍、吳育瑩
    、吳育枝等6名成年子女。惟被告自83年起陸續有暴力傾向
    ，不時藉細故動手毆打原告，或以各種不堪入耳之語辱罵原
    告，原告實痛苦莫名、苦不堪言，甚至企圖拿汽油自殺，進
    而離家迄今，分居後原告雖因外遇遭判刑在案，然被告在分
    居前亦有外遇，甚至將外遇女友帶回家，更以「你覺得我女
    朋友漂亮嗎? 」等語詢問原告。又兩造分居迄今已逾16年，
    期間原告攜同兩造所生子女同住，被告對原告及所生子女均
    不聞不問，亦未負擔原告及所生子女之生活費用，且被告於
    庭訊時亦表示同意離婚，僅因賠償事宜談不攏，足證兩造客
    觀上只剩怨懟及有名無實之牽制，且原告不堪長期遭受被告
    之虐待，身心俱疲，夫妻相處最基本之信任與尊重已破壞殆
    盡，兩造之婚姻已發生破綻而無回復之望，已生難以繼續維
    持婚姻之重大事由。為此，爰依民法第1052條第1項3款、第
    2 項之規定提起本件訴訟請求擇一判准離婚等語，並聲明：
    （一）請准原告與被告離婚；（二）訴訟費用由被告負擔。
二、被告則以：伊同意離婚，但原告要給伊新臺幣（下同）60萬
    元，否則請駁回原告之訴。又原告於79年間即與訴外人黃宗
    琦在外同居通姦，81年間於兩造所生子女吳友文出生後不久
    即拋棄子女，離家出走，被告到處遍找不著，甚至通報失蹤
    ，嗣於84、85年間原告因與外遇對象黃宗琦通姦二度遭法院
    判刑有罪在案，再被告當時並無時常動輒毆打原告，且兩造
    所生子女當時還年幼，實無法就此作證證明，而原告身上所
    受之傷，係原告於60幾年間外遇時，潑灑汽油燒房子所受之
    傷，並非被告毆打所致。又原告於98年起，在臺東市與訴外
    人范正德同居、通姦，范正德多次在眾多友人前與原告相抱
    摸乳，並稱原告為其姦婦即「七仔」，而原告係在范正德教
    唆誘惑下始提出本件離婚訴訟。況被告現已年老，不可能有
    外遇對象，但因公司女員工有時會至家中幫被告整理家務，
    故會提供女員工住宿。從而，被告並無對原告為不堪同居之
    虐待，兩造間之婚姻亦未見有何難以維持之破綻，原告訴請
    本件離婚，自屬無理由。退萬步言，縱認兩造間之婚姻已生
    重大破綻，惟此仍係因原告與黃宗琦等外遇所致，故有責程
    度較高之原告，仍不得請求離婚等語置辯。並聲明：（一）
    原告之訴駁回；（二）訴訟費用由原告負擔。
三、原告主張兩造為夫妻，婚後育有吳慶鑫、吳友文、吳甄秀、
    吳莉芸、吳儀珍、吳育瑩、吳育枝等 6名成年子女，婚姻關
    係現仍存續中，已據其提出戶籍謄本為證，且為被告所是認
    ，堪認為真實。再原告主張婚後遭被告為不堪同居之虐待，
    原告無法忍受，乃於83年間遷離住所，雙方分居迄今，婚姻
    已生嚴重破綻，難以維持等情，但為被告所否認，並以前揭
    情詞置辯。經查：
(一)按夫妻之一方有民法第1052條第1項各款以外之重大事由，
    難以維持婚姻者，夫妻之一方得請求離婚。但其事由應由夫
    妻之一方負責者，僅他方得請求離婚。民法第1052條第 2項
    定有明文。該條項但書之規定，係為求公允而設，故難以維
    持婚姻之重大事由，夫妻雙方均須負責時，應比較衡量雙方
    之有責程度，僅許責任較輕之一方，得向責任較重之他方請
    求離婚，如雙方之有責程度相同時，則雙方均得請求離婚，
    始符公平（最高法院90年度臺上字第1965號判決參照）。次
    按婚姻乃一男一女之兩性結合，以組織家庭，共同生 活為目
    的。我國民法親屬編第3節明定婚姻之普通效力，其中第100
    1條規定夫妻之同居義務 ，即在彰顯婚姻以組織家庭、共同
    生活為目的之本質。故如有足以破壞共同生活或難以維持共
    同生活之情事發生，允宜許其離婚以消滅婚姻關係 。74年6
    月 3日修正公布之民法親屬編，就裁判離婚之原因增設民法
    第1052條第 2項規定：「有前項以外之重大事由，難以維持
    婚姻者，夫妻之一方得請求離婚。但其事由應由夫妻之一方
    負責者，僅他方得請求離婚。」，乃關於夫妻請求裁判離婚
    事由之概括規定，其目的在使夫妻請求裁判離婚之事由更富
    彈性，夫妻間如已發生難以維持婚姻之重大事由，縱不符同
    條第1項所列各款情形，仍得訴請離婚。又婚姻係以夫妻雙
    方情感為基礎，以共同生活為目的，配偶間應本相互協力保
    持其共同生活之圓滿、安全及幸福，若此基礎不復存在，致
    夫妻無法共同生活，且無復合之可能，即應認有難以維持婚
    姻之重大事由存在。
(二)原告主張婚後迭遭被告毆打，原告無法忍受，乃於83年間遷
    離住所，雙方分居迄今等情，業據證人即兩造所生子女吳慶
    鑫到庭證述：兩造婚後感情不好，被告沒有錢即會常毆打原
    告，也會摔東西，發生的次數很頻繁，因伊常到看原告身上
    有傷勢，後來原告就離家迄今已逾15年了，自此兩造均再同
    住，且分居期間被告並未支付任何生活費用予原告及所生子
    女等語綦詳（見本院100年 5月6日調查筆錄，卷第93至96頁
    ），及證人即原告之母蔡福妹於本院審理時到庭證稱：兩造
    婚後常常吵架，被告亦常毆打原告，導致原告曾想要自殺，
    伊曾勸原告為了小孩要忍耐，後來原告實在無法忍受才離家
    分居迄今，且分居期間被告並未支付任何生活費用予原告及
    所生子女等語（參見本院卷第76至79頁），堪認兩造婚後確
    因金錢問題迭生爭執，且原告因不堪遭被告長期施暴，自83
    間起分居迄今已逾15年，未能繼續經營和諧圓滿之婚姻生活
    等事實為真正。
(三)原告另主張被告於兩造分居前即有外遇對象，現仍交往中等
    情，業據證人即兩造所生子女吳慶鑫於本院審理時到庭證述
    ：伊知道兩造分居後各自均有交男女朋友，被告雖無介紹女
    友讓伊認識，但有次伊看過被告與其女友二人躺在床上，且
    被告在兩造分居前即有交女友，到目前為止共交了二個，現
    在均還在交往中。被告否認有交女友是為了保護自己，怕有
    通姦的問題等語明確（見本院100年 5月6日調查筆錄，卷第
    93至96頁）。按證人為兩造之子，與兩造俱屬骨肉至親，親
    情相連，衡情殊無偏袒一方而故為不利他方陳述之必要，所
    證當屬實情而堪予採信。被告雖辯稱原告於84、85年間因與
    訴外人黃宗琦二次外遇，經被告提出告訴後，原告為本院因
    通姦罪遭判刑確定等情，此有原告之臺灣高等法院被告前案
    紀錄表附卷可參，並經本院依職權調閱本院85年度易字第65
    4號刑事判決卷宗核閱無訛 ，且為原告所不爭，堪認被告抗
    辯原告與人通姦為真正。惟查，原告固然於兩造分居後與其
    他男子外遇並遭判刑，然被告於兩造分居前不時對原告暴力
    相向，造成原告不堪忍受而離家，甚至分居前後與其他女子
    交往或有曖味關係，失卻對配偶之尊重，致使夫妻關係產生
    嚴重裂痕，被告未思改正過錯修補兩造關係，反而任令原告
    離家在外居住，造成兩造分居，期間不但並未有修復關係之
    具體作為，使兩造漸行漸遠、裂痕加深，分居至今無法回復
    共同生活，即在本院審理期間仍是各說各話、相互指責，毫
    無溝通或化解歧見之可能，被告時而同意離婚，時而又表明
    不同意原告之請求，惟究其原因乃兩造就原告應給付被告之
    精神慰撫金數額無法達成協議所致，而已無維繫兩造婚姻關
    係之真意，足認兩造間感情已嚴重破壞，夫妻間應相互協力
    保持夫妻共同生活之圓滿、安全及幸福之基礎均不復存在，
    其等婚姻所生之破綻亦無回復之希望，且其情形已構成難以
    維持婚姻之重大事由，而此重大事由於客觀及主觀上均足認
    為已達難以維持婚姻之情形。
(四)綜上，兩造於婚後均各自與第三人有外遇或曖昧關係，且因
    被告不時對原告有暴力傾向，導致兩造自83間即分居，未共
    同生活迄今已逾15年，分居期間彼此關係未見改善，更無何
    積極彌補婚姻裂痕之舉，任令婚姻狀況益加惡化，此等毫無
    所謂之態度，堪認雙方均無維繫婚姻之心意，已然絕決，徒
    有夫妻之名而無夫妻之實，與夫妻以共同生活、同甘共苦、
    共創幸福家庭生活之本質相悖。兩造間之感情已因婚外情及
    時空距離等因素嚴重破壞，而原告提起離婚訴訟，被告亦到
    庭表示同意離婚，可見兩造主觀上均無維繫婚姻之意願，客
    觀上亦無法期待雙方有回復共同生活之可能，是兩造間之夫
    妻共同生活既不存在，其婚姻已生破綻，並達於任何人處於
    同一情境，均將喪失繼續維持婚姻希望之程度，顯有難以維
    持婚姻之重大事由存在，自無再強求兩造維持婚姻之名，而
    無婚姻之實之必要，然兩造就難以維持婚姻之重大事由均有
    過失，所負責任、程度應屬相同。從而，原告依民法第1052
    條第2項之規定，主張有難以維持婚姻之重大事由，據以訴
    請判決離婚，為有理由，應予准許。又原告依民法第1052條
    第2項規定訴請離婚，為有理由，則原告另依同條第1項第3
    款規定請求擇一判決離婚，因兩造婚姻關係已達解消之目的
    ，自無庸再予審酌，併此敘明。
四、本件事證已臻明確，兩造其餘攻擊防禦方法及訴訟資料，經
    斟酌後認對判決之結果不生影響，爰不逐一詳予論駁，附此
    敘明。
五、據上論結，原告之訴為有理由，依民事訴訟法第78條，判決
    如主文。
中    華    民    國     100    年    8    月     9   日
                    家事法庭  法  官  蔡慧雯
以上正本係照原本作成。
如對本判決上訴，須於判決送達後20日之不變期間內，向本院提
出上訴狀（須附繕本）。
中    華    民    國   100    年    8     月    9     日
                              書記官  高竹瑩